臺灣臺北地方法院刑事判決　　　　　　　93年度訴字第1313號
公　訴　人　臺灣臺北地方法院檢察署檢察官
被　　　告　丁○○
選任辯護人　蕭明哲律師
　　　　　　張斐雯律師
　　　　　　賴傳智律師
被　　　告　戊○○
　　　　　　甲○○
上列被告等因違反政府採購法案件，經檢察官聲請以簡易判決處
刑（九十二年度偵字第二四０八二號），本院受理後（受理案號
為九十三年度簡字第二三五九號），認不宜逕以簡易判決處刑，
改依通常程序審理，判決如下：
    主  文
丁○○、戊○○、甲○○均無罪。
    理  由
一、聲請簡易判決處刑意旨略以：被告戊○○係榮炘科技有限公
    司（下稱榮炘公司，登記負責人為鄭森燦即被告戊○○之父
    ）及閩臺貿易有限公司（下稱閩臺公司，登記負責人為鄭蔡
    靄雲即被告戊○○之母）之實際負責人，被告丁○○係銳昕
    科技有限公司（下稱銳昕公司）之工程師，負責該公司投標
    事宜，被告甲○○則係遠康企業有限公司（下稱遠康公司）
    之會計，於遠康公司負責人范咪麟出國之際掌管公司大小章
    。於民國九十一年三月間，臺灣電力股份有限公司核能後端
    處（下稱臺電後端處）辦理「煙霧偵測器檢修」之招標案，
    被告戊○○有意以榮炘公司之名義承攬該案，但恐參與投標
    之合格廠商未達三家，為確保招標機關確能開標決標，並使
    榮炘公司能順利得標，竟與被告丁○○、甲○○共同基於犯
    意之聯絡，由被告丁○○代銳昕公司填寫投標標價為新臺幣
    （下同）三十萬五百元，被告戊○○代遠康公司填寫投標標
    價三十一萬四千三百元後，交被告甲○○蓋用遠康公司之大
    小章，而被告戊○○負責之榮炘公司則填寫最低價二十七萬
    一千元等相關資料，並由被告戊○○以閩臺公司名義分別於
    同年三月十八日、十九日、二十日向華南商業銀行永和分行
    申請支票號碼：ＢＢ0000000（榮炘公司）、ＢＢ0
    000000（遠康公司）、ＢＢ0000000號（銳昕
    公司）支票三紙充作三家公司之押標金，復由被告丁○○將
    投標資料郵寄至臺電後端處，被告戊○○則親自將榮炘公司
    、遠康公司之投標單交至臺電後端處投標，並於同年三月三
    十一日上開招標案開標時親自到場，因投標三家價格均高於
    底價，而遠康公司、銳昕公司未派代表到場為價格之競爭，
    致榮炘公司得以二十五萬二千元之價格得標，嗣被告戊○○
    得標後，將銳昕公司用以繳交押標金之支票繳交履約保證金
    ，始查悉上情，因而認被告丁○○、戊○○、甲○○等人共
    同涉嫌政府採購法第八十七條第五項之罪嫌云云。
二、按犯罪事實應依證據認定之，無證據不得認定犯罪事實；不
    能證明被告犯罪或其行為不罰者，應諭知無罪之判決，刑事
    訴訟法第一百五十四條第二項、第三百零一條第一項分別定
    有明文。次按事實之認定，應憑證據，如未能發現相當證據
    ，或證據不足以證明，自不能以推測或擬制之方法，以為裁
    判之基礎；又認定犯罪事實所憑之證據，雖不以直接證據為
    限，間接證據亦包括在內，然而無論直接或間接證據，其為
    訴訟上之證明，須於通常一般之人不致有所懷疑，而得確信
    其為真實之程度者，始得據為有罪之認定；再認定不利於被
    告之事實，須依積極證據，苟積極證據不足為不利於被告事
    實之認定時，即應為有利於被告之認定，更不必有何有利之
    證據，最高法院四十年臺上字第八六號、七十六年臺上字第
    四九八六號及三十年上字第八一六號分別著有判例意旨可資
    參照。
三、本件公訴人認被告等涉嫌違反政府採購法第八十七條第五項
    之罪嫌，無非係以被告戊○○、甲○○及丁○○之供述、證
    人乙○○、丙○○及范咪麟之證述，暨華南商業銀行永和分
    行九十二年四月二十一日（九二）華永存字第一０一號函、
    臺灣銀行營業部（一）九十二年五月十四日營一存密字第０
    九二０００四六九０一號函、臺電公司招標單、廠商投標標
    價清單、投標廠商基本資料文件審查意見表、開標比價表、
    開標紀錄、國內採購財物契約、公司登記基本資料查詢資料
    等件在卷可稽為其論據。
四、訊之被告等三人固不否認於上開時間，曾分別代銳昕公司、
    榮炘公司及遠康公司就前開臺電後端處煙霧偵測器檢修招標
    案填寫標單或於標單上蓋用其任職公司之大小章，並均持閩
    臺公司向華南商業銀行永和分行申請之支票充作榮炘公司、
    遠康公司及銳昕公司之押標金，嗣後榮炘公司以二十五萬二
    千元之價格得標，並將銳昕公司用以繳交押標金之支票繳交
    履約保證金等情，惟均堅詞否認有何涉嫌政府採購法第八十
    七條第五項之罪嫌，被告丁○○辯稱：當時臺電後端處減容
    中心丙○○告訴伊有此投標案，伊覺得條件合理，恰好被告
    戊○○支付伊欠款之支票金額可作為押標金，伊就把該支票
    先當押標金參與招標案。伊取回該支票後，自行前往華南銀
    行忠誠路上之分行兌現，但因該張支票無支票抬頭，無法確
    定伊係合法取得，行員要求伊出具證明，伊因為怕麻煩，所
    以未兌現，並打電話給被告戊○○，要求把支票退還給他，
    請他支付伊現金一萬元，於是伊另行在核能廠某處退還該張
    ＢＢ0000000支票給被告戊○○，並收取現金等語。
    被告戊○○辯稱：伊並未意圖影響採購結果或獲取不當利益
    ，而與被告丁○○、甲○○協議，借用銳昕公司、遠康公司
    之名義參與投標，伊是基於服務臺灣電力公司的心態參與此
    次投標，因為遠康公司老闆范咪麟出國，伊與被告甲○○聯
    絡，表示可以代替遠康公司投標，押標金由伊支付，這是屬
    於公開招標的案子，伊也不知道到底有多少家來參與投標，
    純係基於商業的考量，代遠康公司投標，跟他們一點關係都
    沒有，至於銳昕公司投標部分，伊不清楚，也不知其價格等
    語。被告甲○○辯稱：被告戊○○於該招標案公告前，曾經
    要求遠康公司提供乙張煙霧偵檢器維修之報價單給臺灣電力
    公司，該報價單上之價格係由遠康公司向國外詢價後訂定，
    事後，被告戊○○將前述招標案之空白投標文件、代墊之押
    標金支票帶至本公司給伊，伊比對該投標價清單與本公司之
    前的報價單後，發現價格差異不大，也是在公司合理的利潤
    範圍內，故伊即在該清單上蓋印公司大、小章，伊並未意圖
    影響採購結果或獲取不當利益，而與被告丁○○、戊○○協
    議，借用遠康公司之名義參與投標，伊沒有收到任何利益，
    也沒有對公司不利等語。
五、經查：
（一）被告丁○○為銳昕公司工程師，負責該公司投標事宜，於
      前開時間為銳昕公司利益，代銳昕公司填寫投標標價三十
      萬五百元，並將被告戊○○交付之工程維修款即閩臺公司
      向華南商業銀行永和分行申請支票號碼：ＢＢ00000
      00號之支票乙紙充作銳昕公司之押標金，以郵寄方式將
      投標資料寄至臺電後端處，而以銳昕公司名義參加上開臺
      電後端處煙霧偵測器檢修招標案之投標，乃以自己所任職
      之公司參與投標，並非借用他人名義或證件參加投標，應
      屬一般廠商之正當投標行為，尚難指有何意圖影響採購結
      果或獲取不當利益，而借用他人名義或證件投標，或容許
      他人借用本人名義或證件參加投標。至於被告戊○○、甲○○及丁○○之供述、證人乙○○、丙○○及范咪麟之證
      述，暨華南商業銀行永和分行九十二年四月二十一日（九
      二）華永存字第一０一號函、臺灣銀行營業部（一）九十
      二年五月十四日營一存密字第０九二０００四六九０一號
      函、臺電公司招標單、廠商投標標價清單、投標廠商基本
      資料文件審查意見表、開標比價表、開標紀錄、國內採購
      財物契約、公司登記基本資料查詢資料等證據，僅能證明
      被告丁○○有代銳昕公司參與投標之行為，並不足以證明
      被告丁○○有何容許他人借用本人名義或證件參加投標之
      行為，自不能採為認定被告丁○○涉犯上開罪責之證據。
（二）次查，依政府採購法第十九條之規定，機關公告以上之採
      購，原則係採公開招標方式進行。又依政府採購法第四十
      八條規定，除有該條第一項第一至八款情形不予開標決標
      外，須有三家以上合格廠商參與投標始能開標決標。本件
      投標案既採公開招標方式，則究竟有多少廠商參與投標，
      非被告戊○○、甲○○事先得以探知，而被告丁○○並無
      容許他人借用銳昕公司名義或證件參加投標之犯行，已如
      前述，則被告戊○○、甲○○僅以榮炘公司、遠康公司二
      家公司參與投標，如未有第三家公司參與投標，仍不能達
      到開標決標之條件，更不可能發生意圖影響本件投標案之
      採購結果或獲取不當利益之情形，是實難認被告甲○○、
      戊○○有何意圖影響採購結果或獲取不當利益之主觀犯意
      可言。
（三）末查，被告甲○○固為遠康公司之會計，於遠康公司負責
      人范咪麟出國之際掌管公司大小章，然遠康公司一向由其
      負責人范咪麟或其他業務人員，非被告甲○○負責投標業
      務一節，業經被告甲○○於本院審理中供明在卷，是被告
      甲○○自無權於公司負責人范咪麟出國之際，於未經公司
      負責人范咪麟事先指示、同意之情形下，以其掌管之公司
      大小章蓋用於上開遠康公司投標單上，而容許他人「借用
      」遠康公司名義或證件參加投標，同理，縱使被告戊○○
      為確保招標機關臺電後端處就此投標案確能開標決標，而
      向遠康公司「借用」其名義或證件參加投標，因被告甲○○無權將遠康公司名義或證件借用他人參加投標，被告戊○○前揭借用行為即非屬合法借用，被告甲○○、戊○○
      二人之行為，尚與政府採購法第八十七條第五項之罪嫌有
      間。至於被告甲○○、戊○○涉及共同行使偽造私文書之
      罪嫌，自應由檢察官於本案確定後另行偵辦，併此敘明。
（四）綜上所述，被告甲○○、戊○○前述行為，核與政府採購
      法第八十七條第五項之犯罪構成要件有間，不能遽科以該
      條項之罪責。此外，復查無其他積極證據足資證明被告丁○○、甲○○、戊○○有公訴人所指之前揭違反政府採購
      法犯行，本案不能證明被告等犯罪，揆諸首揭判例意旨及
      說明，自應為被告等無罪之諭知。
據上論斷，應依刑事訴訟法第四百五十二條、第三百零一條第一
項，判決如主文。
本案經檢察官李建論到庭執行職務
中　　華　　民　　國　九十四　年　　七　　月　  二十　日
                  臺灣臺北地方法院刑事第二庭
                            審判長法　官　吳孟良
                          　　　  法　官　蘇嘉豐
                                  法　官  雷淑雯
以上正本證明與原本無異。
如不服本判決，應於判決送達後十日內，向本院提出上訴狀。
　　　　　　　　　　　　　　　　  書記官　林碧華
中　　華　　民　　國　九十四　年　　七　　月　  二十　日
